【裁判字號】    98,上,167
【裁判日期】    990720
【裁判案由】    清償債務
【裁判全文】
臺灣高等法院高雄分院民事判決           98年度上字第167號
上  訴  人  甲○○
訴訟代理人  康進益律師
被  上訴人  庚○○
            己○○
            丙○○
            辛○○
            丁○○
            乙○○
            戊○○
上列7人共同
訴訟代理人  王仁聰律師
複  代理人  江大寧律師
上列當事人間請求清償債務事件，上訴人對於中華民國98年7 月
2 日臺灣高雄地方法院98年度訴字第760 號第一審判決提起上訴
，並於本院為訴之擴張，本院於99年7 月7 日言詞辯論終結，判
決如下：
    主  文
上訴及擴張之訴均駁回。
第二審及擴張之訴訴訟費用均由上訴人負擔。
    事 實 及 理 由
一、上訴人起訴主張：原審被告陳勇助（已於98年5 月22日死亡
    ，並已由被上訴人即其被繼承人於原審承受訴訟）於90年5
    月16日向上訴人借款新臺幣（下同）500 萬元，由上訴人將
    500 萬元匯入陳勇助所有之仁武鄉農會活儲0000000 號帳戶
    內（下稱系爭帳戶），陳勇助並交付發票人為萬鈞有限公司
    ，票據號碼AW0000000 號、AW0000000 號，面額為200 萬元
    及300 萬元之支票各1 紙（下稱系爭支票），並由陳勇助於
    系爭支票背書後，交予上訴人。嗣上訴人屢催陳勇助清償，
    均置之不理，上訴人又於98年1 月6 日委託律師發函向陳勇
    助請求還款，然陳勇助仍不予置理。為此依消費借貸法律關
    係提起本件訴訟。聲明求為判決：(一)被上訴人應給付上訴人
    500 萬元及自原審支付命令繕本送達翌日起至清償日止，按
    年息百分之五計算之利息。(二)上訴人願供擔保，請准宣告假
    執行。
二、被上訴人則以：上訴人固於90年5 月16日將500 萬元匯入被
    上訴人之被繼承人陳勇助系爭帳戶內，並由陳勇助於系爭支
    票上背書，惟此係因訴外人壬○○欲向上訴人借款500 萬元
    ，壬○○與上訴人商議後，經陳勇助同意而將該500 萬元匯
    入陳勇助之系爭帳戶，其中300 萬元再由陳勇助匯予壬○○
    指定之千造企業有限公司（下稱千造公司），餘200 萬元作
    為壬○○清償前積欠陳勇助之借款。是系爭支票實為壬○○
    交與上訴人作為借款之擔保，然上訴人既係將該500 萬元匯
    入陳勇助之系爭帳戶，故壬○○乃要求陳勇助於系爭支票背
    書，上訴人與陳勇助間並無借款之合意，陳勇助應僅負背書
    之責等語，資為抗辯，並聲明求為判決：(一)上訴人之訴駁回
    。(二)訴訟費用由上訴人負擔。
三、本件原審對於上訴人之請求，判決：(一)上訴人之訴及假執行
    之聲請均駁回。(二)訴訟費用由上訴人負擔，上訴人聲明不服
    ，上訴及擴張之訴聲明求為判決：(一)原判決廢棄。(二)被上訴
    人應連帶給付上訴人500 萬元，及自原審支付命令送達翌日
    起至清償日止，按年息百分之五計算之利息。(三)第一、二審
    及擴張之訴訴訟費用均由被上訴人連帶負擔。(四)上訴人願供
    擔保，請准予宣告假執行。被上訴人則答辯聲明：(一)上訴及
    擴張之訴均駁回。(二)第一、二審及擴張之訴訴訟費用均由上
    訴人負擔。(三)如受不利之判決，願供擔保，請准免為假執行
    。（按上訴人就原聲明請求被上訴人給付500 萬元本息部分
    ，擴張請求被上訴人連帶給付500 萬元本息，核係就應受判
    決事項之聲明予以擴張，依民事訴訟法第446 條第1 項、第
    255條第1項第3款之規定，應予准許，併此明）。
四、兩造不爭執之事項如下，並有系爭支票、代收款項紀錄簿，
    陳勇助款至千造公司帳戶明細，堪予採信：
  (一)被上訴人庚○○、己○○、丙○○、辛○○、丁○○、乙○
    ○、戊○○等7 人均為陳勇助（已於98年5 月22日死亡）之
    子女，並均為法定繼承人，且均未拋棄繼承。
  (二)上訴人於90年5 月16日將500 萬元入陳勇助之系爭帳戶內
    。陳勇助曾將其中300 萬元入壬○○所指定之千造公司帳
    戶內。
  (三)陳勇助有於系爭支票上背書。
五、兩造爭執之事項為：(一)系爭500 萬元借款之借款人究係陳勇
    助或訴外人壬○○？(二)上訴人依消費借貸法律關係，請求被
    上訴人連帶清償系爭500萬元借款，有無理由？
六、系爭500萬元借款之借款人究係陳勇助或訴外人壬○○？
  (一)按稱消費借貸者，於當事人間必本於借貸之意思合致，而有
    移轉金錢或其他代替物之所有權於他方之行為，始得當之。
    是以消費借貸，因交付金錢之原因多端，除有金錢之交付外
    ，尚須本於借貸之意思而為交付，方克成立。倘當事人主張
    與他方有消費借貸關係存在者，自應就該借貸意思互相表示
    合致及借款業已交付之事實，均負舉證之責任。其僅證明有
    金錢之交付，未能證明借貸意思表示合致者，仍不能認為有
    該借貸關係存在（最高法院98年台上字第1045號裁判要旨參
    照）。
  (二)經查系爭500 萬元係借款，上訴人於90年5 月16 日將系爭
    500 萬元入陳勇助之系爭帳戶後，陳勇助將其中300 萬元
    入壬○○所指定之千造公司帳戶內等情，已為兩造所不爭
    執；又陳勇助於90年5 月17日即將其中另200 萬元轉為定存
    等事實，亦有仁武鄉農會交易明細表1 份在卷足憑（見原審
    卷第30頁）。又依證人即提出系爭支票之壬○○於原審到庭
    證稱：我原本在仁武開工廠，因為在仁武農會有開戶，所以
    跟當時身為總幹事的上訴人及身為常務監事的陳勇助都有認
    識。後來我在仁武蓋了工廠，然因陸續被倒帳而生財務危機
    。就約在88、89年間起陸陸續續跟陳勇助調了幾筆錢，後來
    借了約200 萬元左右的款項沒有還。之後，我跟上訴人借了
    500 萬元。過程是我拿2 張我弟弟的支票（即系爭支票）跟
    他借，他說要到陳勇助的戶頭內，可能是為了比較有保障
    ，然後我就先還了一部分給陳勇助，陳勇助就把其餘的300
    萬元到我公司千造企業有限公司。至於陳勇助在票據背書
    是應上訴人的要求，況且錢也是到陳勇助那裡。但上訴人
    沒有叫我背書，我能確定當時是我親自向上訴人請求而借50
    0 萬元等語（見原審卷第44頁至第46頁）。嗣又於本院證述
    ：陳勇助是我妹妹的兒子娶他的女兒。系爭支票是交給上訴
    人甲○○，向甲○○借錢，甲○○把借款入陳勇助的帳戶
    ，再由陳勇助把借款陸續入公司（即千造公司）的帳戶，
    我個人沒有帳戶，但是我經營的公司有帳戶，該2 紙支票是
    我向弟弟借的，萬鈞公司是我弟弟經營的，該2 紙支票當時
    尚未記載完成，我有在支票上寫5 月16日，但沒有寫年，支
    票上有陳勇助背書，利息1 分，我有付息給甲○○，利息5
    萬元，給付方法有現金，也有支票（公司的票），陳勇助只
    是拜託他幫我背書而已，甲○○沒有要求我在上面背書，因
    為陳勇助比較有經濟能力等語（見本院卷第56頁至第58頁）
    。而陳勇助於88、89年間確有多次款至千造公司之帳戶內
    等情，亦有款明細1 份在卷可資佐證（見原審卷第61頁至
    第69頁），而參以證人壬○○與上訴人及陳勇助均無怨隙，
    衡情應無甘冒偽證罪罪責追訴之風險而於原審及本院具結後
    為虛偽陳述之理。尤無自願承擔鉅額債務之可能，是證人壬
    ○○之證詞，應堪信為真實。
  (三)系爭借款之利息為每月1 分等情，已為上訴人所自承（見本
    院卷第35頁），又依上訴人所提「代收款項記錄簿」（見本
    院卷第73頁、第74頁）所載系爭借款利息以支票支付部分，
    上訴人均於該記錄簿備註欄記載「千造」等字（按千造公司
    係壬○○所經營者），且該紀錄簿下方更記載「千造補現金
    20000 ，5/16-5/31 300 佰差額」等字樣；又該以發票人為
    千造公司，票據號碼HH0000000 號至HH0000000 號等為支付
    利息之支票（見本院卷第161 頁至第165 頁），依玉山銀行
    鳳山分行函覆本院所檢附之上揭支付利息支票正反面影本以
    觀，該5 紙利息支票並無陳勇助之背書。是以如系爭500 萬
    元借款係陳勇助向上訴人所借貸，則上訴人所提「代收款項
    記錄簿」實無於記載利息支票部分之備註欄未記載「陳勇助
    」而係記載「千造」。及於該記錄下方記載「千造補現金20
    000 ，5/16-5/31 300 佰差額」等字樣，且上揭由千造公司
    所簽發之利息支票，未如系爭支票係由陳勇助背書，而亦經
    陳勇助背書之理。再者，陳勇助之財產逾億元以上等情，已
    為上訴人所是認（見本院卷第105 頁），則上訴人主張系爭
    500 萬元借款係陳勇助向其借用後再轉借與壬○○等情，已
    難認與事理相符；況本件借款時間係90年5 月16日，而依前
    揭「代收款項紀錄簿」所載，系爭500 萬元借款，上訴人僅
    收取數月利息。且依證人即上訴人之配偶癸○○證述：伊與
    上訴人係於96年9 月21日向陳勇助催討欠款云云（見本院卷
    第148 頁），然陳勇助既有財產逾億元以上，如系爭500 萬
    元借款係陳勇助所借貸，則上訴人亦無於陳勇助在91年間停
    止支付利息後，遲至96年9 月21日始向陳勇助催討系爭500
    萬元借款之理。是以被上訴人抗辯陳勇助與上訴人就系爭50
    0 萬元，並無借款之合意；系爭500 萬元借款人並非陳勇助
    等事實，應可採信。從而，系爭500 萬元借款之借款人為壬
    ○○，因壬○○較無資力，上訴人與壬○○尚須陳勇助之同
    意，由上訴人將系爭500 萬元入陳勇助之系爭帳戶，並由
    陳勇助於系爭支票上背書，嗣再由陳勇助將其中200 萬元抵
    充清償壬○○向其借款外，其餘300 萬元則依壬○○之指示
    入千造公司帳戶等事實，堪予認定。
七、上訴人依消費借貸法律關係請求被上訴人連帶清償系爭500
    萬元借款，有無理由？
    查系爭500 萬元借款之借款人係壬○○，陳勇助與上訴人間
    就系爭500 萬元並無消費借貸之合意，已如前述，從而上訴
    人依消費借貸之法律關係，請求陳勇助之繼承人即被上訴人
    連帶清償系爭500萬元借款，即為無理由，不應准許。
八、綜上所述，原審因認上訴人與陳勇助間並無消費借貸之合意
    ，而駁回上訴人之訴，並以其訴既經駁回，其假執行之聲請
    即失所附麗，而併予駁回，經核尚無不合。上訴及擴張之訴
    意旨指摘原判決不當，求予廢棄改判，為無理由，應予駁回
    。
九、據上論結，本件上訴及擴張之訴均為無理由，依民事訴訟法
    第449條第1項、第78條，判決如主文。
中    華    民    國    99    年    7     月    20    日
                              民事第三庭
                                  審判長法官 張國彬
                                  法      官 甯  馨
                                  法      官 吳登輝
以上正本證明與原本無異。
如對本判決上訴，須於判決送達後20日內向本院提出上訴狀，其
未表明上訴理由者，應於上訴後20日內向本院提出上訴理由書（
均須按他造當事人之人數附繕本）。上訴時應提出委任律師或具
有律師資格之人之委任狀，並依附註條文規定辦理。如委任律師
提起上訴者，應一併繳納上訴審裁判費。
中    華    民    國    99    年    7     月    21    日
                                  書  記  官 廖素珍
附註：
民事訴訟法第466條之1 ：
對於第二審判決上訴，上訴人應委任律師為訴訟代理人，但上訴
人或其法定代理人具有律師資格者，不在此限。
上訴人之配偶、三親等內之血親、二親等內之姻親，或上訴人為
法人、中央或地方機關時，其所屬專任人員具有律師資格並經法
院認為適當者，亦得為第三審訴訟代理人。第1 項但書及第2 項
情形，應於提起上訴或委任時釋明之。

司法院資訊處製作；財團法人民間司法改革基金會備份。
